【裁判字號】    89,台上,5382
【裁判日期】    890907
【裁判案由】    偽造文書
【裁判全文】
最高法院刑事判決                              八十九年度台上字第五三八二號
    上   訴   人  台灣高等法院檢察署檢察官
    上訴人即被告  甲○○即朱.
                  丁○○
                  乙○○
    被        告  丙○○
右上訴人等因被告等偽造文書案件，不服台灣高等法院中華民國八十九年三月二日第
二審判決（八十五年度上訴字第一四四三號，起訴案號：台灣台北地方法院檢察署八
十三年度偵字第七五六三、二○六九一號），提起上訴，本院判決如左：
    主  文
原判決關於甲○○、丁○○、丙○○、乙○○部分撤銷，發回台灣高等法院。
乙○○之上訴駁回。
    理  由
一發回部分：
本件原判決認定上訴人即被告甲○○、丁○○、乙○○與被告丙○○自民國八十年二
月間起，共同基於概括犯意，明知江孚嘉、江鄭美惠、江夢梅、江夢貞、陳寶善、田
長樂、梁承如及梁林等八人（下稱江孚嘉等八人）並未出資加入公司股東，亦未徵得
其等同意，竟分別經由劉寧平（未經起訴）及田安（業由檢察官另案發布通緝）取得
江孚嘉、江鄭美惠、江夢梅、江夢貞、陳寶善及梁林等六人之身分證影本，由丙○○
取得田長樂及甲○○取得梁承如之身分證影本，共同連續偽刻江孚嘉等八人之印章，
用以製作山億實業股份有限公司（下稱山億公司，設址於台北市大安區○○○路○段
八八號六樓）、嘉遠企業股份有限公司（下稱嘉遠公司，設址於台北市○○區○○路
二二八號二樓）、進鋼企業股份有限公司（下稱進鋼公司，設址於台北市中山區○○
○路○段二一巷二之六號一樓）、通優企業股份有限公司（下稱通優公司，設址於台
北市○○街四九巷一號四樓）、華愛電子工業股份有限公司（下稱華愛公司，設址於
台北市○○○路○段一八○號二樓）等五家公司不實之股東會會議紀錄及偽造通優公
司之公司章程，分別將田長樂列為嘉遠、山億及華愛公司之股東，江孚嘉、江鄭美惠
、江夢梅、江夢貞、陳寶善等五人列為嘉遠及通優公司之股東，梁林列為嘉遠及通優
公司之股東，梁承如列為進鋼公司之股東及負責人。又由丙○○徵得未實際出資之乙
○○及林進錄同意，列為嘉遠及山億公司之人頭股東及負責人，由甲○○徵得未實際
出資之梁久雄同意，列為佳鍵企業股份有限公司（下稱佳鍵公司，設址於台北市松山
區○○○路○段三七二巷二七弄四二號七樓）之股東及負責人。四人明知上開江孚嘉
等八人為山億公司等五家公司股東、負責人係不實之事項，竟仍於八十年五月十七日
至八十一年十月二十八日間，持偽造上開五家公司不實之股東會會議紀錄及以梁承如
為進鋼公司代表人之公司變更登記申請書，向台北市政府建設局申請辦理公司變更登
記，使不知情之公務員將該等不實事項登載於職務上所掌之公司變更登記事項卡公文
書上，足以生損害於主管機關對公司登記事項管理之正確性及江孚嘉等八人之權益。
嗣甲○○、丁○○、丙○○及乙○○等四人於公司變更登記後，為培養上開公司信用
，竟又基於概括犯意，利用實際掌控公司之機會，明知上開山億等六家公司間並無實
際交易，仍於各該公司內，連續利用公司內不知情之成年會計人員，登載該六家公司
間不實之交易憑證即統一發票，製造營業情形良好之假象，由乙○○據以持向銀行申
請支票供甲○○使用等情，因而撤銷甲○○、丁○○、丙○○、乙○○部分之不當科
刑判決，改判論處甲○○、丁○○、丙○○、乙○○共同連續商業負責人，以明知為
不實之事項，而填製會計憑證罪刑，固非無見。
惟查：(一)按主刑之輕重依死刑、無期徒刑、有期徒刑、拘役、罰金之次序定之；而同
種之刑，以最高度之較長或較多者為重。最高度相等者，以最低度之較長或較多者為
重，刑法第三十三條、第三十五條第一項、第二項定有明文。本件原判決既認定甲○
○、丁○○、丙○○、乙○○係牽連犯修正前商業會計法第六十六條第一款、刑法第
二百十六條、第二百十條及第二百十四條等罪，惟修正前商業會計法第六十六條第一
款之法定刑為五年以下有期徒刑、拘役或一萬銀元以下罰金，刑法第二百十四條之使
公務員登載不實罪之法定刑為三年以下有期徒刑、拘役或五百銀元以下罰金，另行使
刑法第二百十條之偽造私文書罪，依刑法第二百十六條規定應依同法第二百十條之刑
處罰，是其法定刑為五年以下有期徒刑。比較上開三罪，修正前商業會計法第六十六
條第一款及刑法第二百十六條、第二百十條二罪之法定刑，其最高度均為五年有期徒
刑，較之刑法第二百十四條之法定刑最高度為重，然其最低度，行使偽造私文書為二
月有期徒刑，修正前商業會計法第六十六條第一款則為一萬銀元以下罰金，行使偽造
私文書罪顯較修正前商業會計法第六十六條第一款之罪為重，故上開三罪依牽連犯關
係從一重自應依行使偽造私文書罪處斷，原判決卻認應從一重之修正前商業會計法第
六十六條第一款之罪論處，顯有判決適用法則不當之違法。(二)科刑之判決者，須將認
定之犯罪事實詳記於事實欄，然後於理由內逐一說明其憑以認定之證據，以使事實與
理由相一致，方為合法。且若所認定之事實，與所採之證據，不相適合，即屬證據上
理由矛盾，其判決當然違背法令。原判決既認定甲○○、丁○○、丙○○、乙○○共
同犯商業負責人以明知不實之事項而填製統一發票之會計憑證罪行，但其等究係於何
時地填製何不實之統一發票，並未於事實欄內予以明確認定，其認定當否，本院已無
從憑以論斷。且原判決據以認定甲○○、丁○○、丙○○、乙○○有共同填製不實統
一發票之行為，無非以證人即台北市稅捐處股長陳財德在偵查及一、二審審理中之供
詞及其所提出之對開統一發票明細表為其主要依據。然證人陳財德於一審審理時已坦
承稱：「我們又針對該等公司（指嘉遠、進鋼等公司）互相開發票情形作一分析工作
，起訴書所附流程表及明細表由我製作，金額是向財稅中心調取來的資料，依該資料
統計出來，實際上該公司有無貨物交運，我們無法看出來，但依稅捐立場而言，的確
有異常，金額較大，有對開發票，虛增營業情形」等語（見一審卷(二)第二六五頁），
已坦承對嘉遠、進鋼等公司有無貨物交運，伊無法看出，則伊如何憑以認定嘉遠、進
鋼、山億、佳鍵、通優、華愛等公司確有虛偽填製如原判決附表三所示金額之統一發
票，即有疑問，原審未予究明，遽行判決，自有應於審判期日調查之證據未予調查之
違法。又依卷存證人陳財德所提出之對開統一發票明細表所載（見第七五六三號偵查
卷第二一九頁至第二三一頁），佳鍵公司除開給嘉遠、進鋼等公司不實統一發票外，
更開給全基、山億、通優、華愛等公司依序分別為新台幣（下同）00000000
0元、000000000元、00000000元、00000000元之不實統
一發票，且該公司除由山億、嘉遠、進鋼等公司取得不實之統一發票外，另由全基公
司取得金額00000000元之不實統一發票；而進鋼公司除開給嘉遠、佳鍵等公
司不實之統一發票外，亦開給山億、全基、通優等公司依序金額為00000000
元、000000000元、00000000元之不實統一發票，另該公司除自山
億、嘉遠、佳鍵公司取得不實統一發票外，亦自全基公司取得金額為0000000
0元之不實統一發票；再嘉遠公司除開給佳鍵、進鋼等公司不實統一發票外，並開給
全基、山億公司依序金額分別為00000000元及000000000元之不實
統一發票，另該公司除自通優、華愛、山億、佳鍵、進鋼等公司取得不實統一發票外
，並自全基公司取得金額為00000000元之不實統一發票；又全基公司另開給
進鋼公司金額為00000000元之不實統一發票，此均與原判決所引為事實之附
表三所示通優、華愛、山億、嘉遠、佳鍵、進鋼等公司開立與取得發票明細表不符。
再原判決事實欄記載乙○○曾因詐欺案件，經台灣高等法院判處有期徒刑一年九月確
定，並於七十一年執行完畢。但依卷附台灣高等法院檢察署刑案紀錄簡覆表（見原審
卷(一)第一五四頁）所示，其並無該項前科紀錄，是原判決亦有證據上理由矛盾之判決
違背法令。檢察官及甲○○、丁○○上訴意旨指摘原判決不當，非無理由，應認原判
決關於甲○○、丁○○、丙○○、乙○○部分有撤銷發回更審之原因。
二駁回部分：
按上訴期間為十日，自送達判決後起算，刑事訴訟法第三百四十九條前段定有明文。
查乙○○係於八十九年三月二十一日收受原審之判決，有送達證書附原審卷可證，且
其住居所在台北市○○區○○路一段五十五號二樓（原審係向上訴人主張其居住之上
開地址為送達），並無在途期間，其上訴期間應於八十九年三月三十一日屆滿，而該
上訴期間末日又非例假日或休息日，乙○○竟至八十九年四月五日始具狀向原審法院
提起第三審上訴，有其刑事上訴狀存本院卷足憑，已逾上訴期間，依上開說明，自應
以判決駁回其上訴。
據上論結，應依刑事訴訟法第三百九十七條、第四百零一條、第三百九十五條前段，
判決如主文。
中      華      民      國    八十九    年      九      月      七      日
                              最高法院刑事第十二庭
                                  審判長法官  陳  炳  煌
                                        法官  陳  正  庸
                                        法官  陳  世  雄
                                        法官  徐  文  亮
                                        法官  吳  信  銘
      右正本證明與原本無異
                                              書  記  官
中      華      民      國    八十九    年      九      月     十四     日


司法院資訊處製作；財團法人民間司法改革基金會備份。
